【裁判字號】    97,交聲,1734
【裁判日期】    971105
【裁判案由】    違反道路交通管理處罰條例聲明異議
【裁判全文】
臺灣桃園地方法院交通事件裁定        97年度交聲字第1734號
原處分機關  交通部公路總局臺北區監理所
異  議  人  甲○○
上列異議人即受處分人因違反道路交通管理處罰條例案件，對於
交通部公路總局臺北區監理所民國97年10月14日北監自裁字第裁
40－CO0000000 號裁決書所為之處分（原舉發通知單案號：臺北
縣政府警察局北縣警交字第CO0000000 號），聲明異議，本院裁
定如下：
    主  文
原處分關於吊扣職業聯結車駕駛執照部分撤銷。
甲○○前項撤銷部分，不罰。
    理  由
一、聲明異議意旨（略以）：異議人於違規時、地是駕駛自小客
    車酒駕違規，而非於駕駛聯結車或營業大貨車之時遭致臨檢
    ，竟遭吊扣駕照24個月。異議人若無法駕駛職業車輛，將致
    家庭經濟陷入困境，爰聲明異議撤銷原處分，以維異議人之
    權益等語。
二、按「汽車駕駛人，駕駛汽車經測試檢定有下列情形之一者，
    處新臺幣1 萬5 千元以上6 萬元以下罰鍰，並當場移置保管
    該汽車及吊扣其駕駛執照一年；因而肇事致人受傷者，並吊
    扣其駕駛執照二年；致人重傷或死亡者，吊銷其駕駛執照，
    並不得再考領：一、酒精濃度超過規定標準。」，道路交通
    管理處罰條例（下稱本條例）第35條第1 項第1 款定有明文
    。查原處分機關認異議人即受處分人甲○○駕駛車號5195-
    NM號自小客車，肇事致人受傷，且為警攔檢經測試呼氣酒精
    濃度每公升0.61毫克，舉發酒精濃度超過規定標準而仍駕車
    肇事致人受傷之違規，依本條例第35條第1 項第1 款，處異
    議人需補繳罰鍰新臺幣9 千5 百元。並吊扣聯結車駕駛執照
    24個月。
三、經本院審酌異議意旨，就罰鍰部分所受之處分並未聲明異議
    ，並已於應到案日期繳清罰款，是該處分合法適當，堪以認
    定，爰不再審酌，合先敘明。又查異議人即違規人對於其酒
    後駕車肇事致人受傷之事實並不爭執，且其當時測得呼氣酒
    精濃度達每公升0.61毫克之事實，並有舉發違反道路交通管
    理事件通知單影本、酒精測試單影本各一件附卷可證，其違
    規事實，堪以認定。而異議人對於其中處罰鍰新臺幣（以下
    同）9 千5 百元及施以道安講習之部分，均不爭執，且於裁
    決書作成當日之97年10月14日即繳納9 千5 百元完畢，業據
    該移送書載明。本件爭點厥為：原處分機關就異議人因酒後
    駕駛自小客車肇事致人受傷之違規行為，除處以罰鍰外，依
    法尚應吊扣駕駛人所持有之駕駛執照二年，原處分機關是否
    得循監理實務之「慣例」，吊扣異議人所持有之職業聯結車
    駕照？本院認為原處分顯有違法不當，以下分述理由：
  (一)按本條例第35條第1 項僅規定「吊扣其駕駛執照二年」，並
    未明定其駕駛執照之種類，而原處分機關亦未說明何以對於
    駕駛自小客車者，得吊扣其職業聯結車駕照之理由。本院以
    為，關於吊扣、吊銷駕駛執照處分執行方式之依據，應係本
    條例第68條，而該條業於94年12月28日修正。按修正前本條
    例第68條之規定為：「汽車駕駛人因違反本條例及道路交通
    安全規則之規定，受吊扣或吊銷駕駛執照處分時，吊扣或吊
    銷其持有各級車類之駕駛執照」，而94年12月28日修正後之
    規定為：「汽車駕駛人，因違反本條例及道路交通安全規則
    之規定，受吊銷駕駛執照處分時，吊銷其持有各級車類之駕
    駛執照」，且於95年3 月1 日施行生效。經比較修正前後本
    條之規定，修正後即現行本條例第68條之規定，已刪除「吊
    扣或」三字，換言之，本條已無規定吊扣駕照之執行方式，
    而僅諭有「吊銷駕照」之執行方式。經查其修正理由僅載：
    「依原法條文，文中『吊扣或』三字刪除」寥寥幾語，究本
    條之立法目的為何，修正之目的又何在，均值探討。
  (二)修正前本條例第68條之立法目的
    查有關修正前本條例第68條立法意旨，交通部曾於93年8 月
    10日以交路字第0930008227號函說明如下：「(一)道路交通安
    全規則第53條雖就汽車駕駛執照區分為小型車、大貨車、大
    客車、聯結車、輕型機車及重型機車駕駛執照等，並於小型
    車以上駕駛執照再區分普通及職業部分，惟其係為應我我國
    車輛分類所為之區分，各類駕駛執照應考資格雖有一同之經
    歷需求，但其考驗及格，獲准駕車行駛道路之權利則為一致
    ，亦即經處吊扣或吊銷駕駛執照處分時，不論是否為取得較
    高等級車類之駕駛資格者，均無可持較低等級車種駕照再駕
    車行駛於道路之權利。(二)有關違反前述條例相規定致須接受
    吊扣或吊銷駕駛執照處分者，意謂其違規行為對道路交通秩
    序之維持及道路交通安全已生較大之影響，故前述條例第68
    條規定吊扣或吊銷其持有各級車類之駕駛執照，以限制其繼
    續駕車行駛道路之權利，其係屬駕駛行為之限制，並不因所
    持駕駛執照種類不同而有所差異，故前述條例第68條所指『
    吊扣或吊銷其持有各級車類之駕駛執照』，除係指前述規則
    第53條分類所指之駕駛執照外，亦包括同規則第61條所准予
    駕駛較低級車類之駕駛資格。(三)另查道路交通安全規則第61
    條第1 項第3 款對於申請汽車駕駛執照考驗者之經歷已有明
    文規定，即擬取得高一級車類駕駛執照者均須領有較低級車
    類駕駛執照相關期間之經歷，方具報考較高一級車類駕駛執
    照之資格，故有關前述規則第61條之規定，即係在民眾已具
    備較低級車類駕駛資格後，當其取得高一級車類駕駛資格時
    ，基於一人一照（汽車駕駛執照或機車駕駛執照）之原則，
    其換發較高一級車類駕駛執照後，因其具備較低級車類之駕
    駛資格，故規定准其駕駛較低級車類之車輛」等語。換言之
    ，立法者（或主管機關）以為，違反本條例相關規定，致須
    接受「吊扣或吊銷」駕照處分者，其違規行為「對道路交通
    秩序之維持及道路交通安全已生較大之影響」，故吊扣或吊
    銷其持有各級車類之駕照，係「屬駕駛行為之限制」，「並
    不因所持駕駛執照種類不同而有所差異」，故所吊扣或吊銷
    之駕照包括「所准予駕駛較低級車類之駕駛資格」。
  (三)修正前本條例第68條之規定及實務作法有違比例原則，更有
    侵害人民工作權或人格自由發展權之虞依據修正前本條例第
    68條之規定，造成違規者如受有吊扣、吊銷駕照處分者，不
    論其係駕駛何級車類違規，一律吊扣、銷其所持有【所有各
    級車類駕照】。而實務依該條實際執行之方式，於現行法令
    及實務所准許，持有小型車以上車類駕照者，得駕駛輕型機
    車，如欲駕駛重型機車，須另行考領重型機車駕照之現狀下
    ，如駕駛人合法騎乘輕型機車酒駕違規，如其領有重型機車
    駕照，即吊扣其重型機車駕照，如未領有重型機車駕照，即
    吊扣其自小型車以上之駕照；至持有較高級汽車駕照，駕駛
    較低級汽車酒駕違規者，例如持有職業大貨車駕照，駕駛自
    小客車酒駕違規，則吊扣（銷）其職業大貨車駕照。本院以
    為，一律吊扣、銷各級汽車之處分，固有避免行為人持較高
    級汽車駕照，繼續駕駛較低級汽車之「鑽漏洞」行為，且原
    處分機關執行吊扣係命違規者於特定期日前繳送所持有之駕
    照，執行吊銷即逕行註記，其執行吊扣（銷）之方式對於原
    處分機關簡便有利。惟如此作法，易造成以下明顯不公平之
    現象，且有違比例原則，並有侵害人民工作權或人格自由發
    展權之虞：
    1.實務上區分汽、機車兩類執行之所謂「兩照制」，亦即於
      分別領有（重  型）機車駕照及小型車（以上）駕照者，
      駕駛機車違規，祇吊扣（銷）機車駕照，不及於汽車駕照
      之作法，反之亦然，固然適用於兩種駕照均持有者，尚稱
      合理可行。惟貫徹此種作法，本來在欠缺某車級駕照，而
      無照駕駛該車級者，例如僅領有機車駕照者，無照駕駛小
      型車以上車種違規，應不執行－亦無從執行－吊扣（銷）
      機車駕照處分，而此種行為已依無照駕駛之違規處罰，惟
      監理機關卻仍吊扣（銷）其機車駕照，反之亦然。惟查如
      此作法不僅明顯有違所謂「兩照制」原則，且相較於未領
      有任何車級駕照者，如駕駛機車或違規，即無從執行吊扣
      （銷）駕照處分，而領有小型車以上車種駕照者，無照駕
      駛機車酒駕違規，卻要吊扣（銷）其所持有之小型車以上
      駕照！反之亦然。亦即，就駕駛機車而言，二者均屬「無
      照駕駛」，何以執行結果，卻有天壤之別，其間差別待遇
      之合理理由何在？未見行政機關提出足以令人信服之理由
      。
    2.以本件為例，異議人係駕駛自小客車酒駕違規，何以要吊
      扣其職業聯結車之駕照？駕駛自小客車之違規態樣，與是
      否仍得駕駛大貨車、聯結車之行為有何必然關係？均未見
      原處分機關說明。而如此作法顯係處罰「行為人」，而非
      處罰「行為」，已有違「處罰行為」原則，且更易落入國
      家評價人民品格之違憲危機。又如原處分機關所執函示之
      理由，僅係為防止駕駛人持較高級車種駕照，繼續駕駛較
      低級車種之「漏洞」，主管機關首應檢討所謂「一人一照
      」原則是否妥適，何以換發最高級車種時，就不能持有較
      低級車種？再者，即令維持「一人一照」原則，執行吊扣
      駕照處分之執行方式，可以於駕照上註記「不得駕駛特定
      較低級汽車」之字樣，以明駕駛人係駕駛何種車種違規，
      遭吊扣（銷）何種車種駕照，如此駕駛人仍得駕駛其他車
      種，其侵害人民之方式，顯較一律吊扣（銷）所有駕照之
      作法為輕。換言之，不問駕駛何種等級之汽車違規，一律
      執行吊扣（銷）所有車種駕照之作法，已有違比例原則中
      之「必要性原則」（最小侵害原則）之嫌。
    3.最明顯，也是最根本的疑義，正是一律吊扣（銷）各級駕
      照之規定及作法，嚴重違反（狹義）比例原則。查處以吊
      扣（銷）駕照之違規態樣，不一而足，尤其修正前本條例
      尚有易處吊扣（銷）駕照之規定，造成不論罰鍰數額大小
      ，祇要未繳納罰鍰，即易處吊扣（銷）駕照或行照之處分
      ，一律處以吊扣（銷）各級車類駕照之作法，造成駕自用
      小客車違規者，卻連同職業大貨車或聯結車駕照一併吊扣
      （銷），以本件為例，駕駛自小客車違規，卻要吊扣其職
      業聯結車駕照，造成行為人於二年內竟不能再從事職業聯
      結車、大貨車之駕駛行為，顯然嚴重侵害人民的工作權，
      行政機關不論為處罰或預防，禁止行為人於二年內再駕駛
      自小客車之公益目的，卻選擇以侵害行為人工作權，此憲
      法第15條所保障之基本權利，異議人於二年內均無從駕駛
      聯結車、大貨車謀生，無異於「剝奪」其二年的工作權，
      此種以「大砲打小鳥」之處分，已有違手段、目的不相當
      之（狹義）比例原則，即便對於非職業駕駛人而言，也有
      侵害其在現今工業社會生活不可或缺的駕車權利，而有違
      其依憲法第22條應受保障之人格自由發展權。酒駕自小客
      車之違規行為，且未造成其他實害結果，竟強制行為人負
      擔如此鉅大的不利益，其違反比例原則之情，已不言可喻
      。
  (四)修正後即現行本條例第68條規定，至少已排除「吊銷其持有
    各級車類之駕駛執照」之執行方式
    本院相信，顯然修正前本條例之規定，有如上諸多不平及缺
    失之處，立法者始提案修正，此項修正不可能僅有文字上之
    意義。本條既刪除「吊扣」二字，而僅餘「吊銷」，依「明
    示其一，排除其他」之法理，修正後本條應係明示排除「吊
    扣駕駛執照處分時，吊扣其持有各級車類之駕駛執照」之規
    定，而僅餘「吊銷駕駛執照處分時，始吊銷其持有各級車類
    之駕駛執照」之規定，而限縮修正前條文之適用範圍。如此
    規定，兼顧重大違規之吊銷處分，駕駛人多係不宜再有駕駛
    行為者，而吊扣處分之違規態樣相對輕微，解釋上不再一律
    執行各級車種駕照之吊扣，使此類駕駛人仍保有駕駛其他車
    種之權利。如此解釋，方不致使本條僅有文字上變動之意義
    ，且方係立法者修法之意旨。為因應本條之修正，行政機關
    應研議更精細之執行作法，例如，於駕照上註記駕駛人因吊
    扣而不得駕駛特定車種（電腦上亦一併列管，以利警察機關
    查證），此類侵害人民較小之方式，現行一律收繳駕照之方
    式，應檢討改進。
  (五)綜上所述，依據修正前本條例第68之規定，原處分有違平等
    原則、比例原則，而侵害異議人憲法所保障之工作權，其處
    分實質上有違法不當，更遑論依據現行條例第68條規定，原
    處分機關更欠缺得吊扣異議人其他各級車類駕照之依據，而
    有違法律保留原則，原處分處以「吊扣職業聯結車駕駛執照
    二年」之部分，不論形式、實質均有違法不當，自應撤銷，
    而此部分因無從處罰，自應諭知此部分不罰。
四、綜上所述，異議人確有於上述時、地駕駛自小客車因而肇事
    致人受傷，且其酒精濃度超過規定標準之違規行為，惟異議
    人既駕駛自小客車，原處分竟處以「吊扣職業聯結車駕駛執
    照二年」之處分，有違現行本條例第68條，且有如前所述違
    法不當之處，是本件異議有理由，自應由本院將原處分此部
    分撤銷，另諭知適法之不罰處分如主文第二項所示，以資適
    法。
五、爰依道路交通管理處罰條例第87條第2 項，道路交通案件處
    理辦法第20條前段，裁定如主文。
中    華    民    國    97    年    11    月    5     日
                  刑事第六庭    法  官  宣玉華
以上正本證明與原本無異。
如不服本裁定，應於送達後5 日內，向本院提出抗告狀。
                                書記官  陳育萱
中    華    民    國    97    年    11    月    5    日


司法院資訊處製作；財團法人民間司法改革基金會備份。
